臺灣臺北地方法院民事判決　九十一年訴字第四五八號
　　原　　　告　永大機電工業股份有限公司
　　法定代理人　乙○○
　　法定代理人　甲○○
右當事人間損害賠償事件，本院判決如左：
    主　　文
原告之訴及假執行之聲請均駁回。
訴訟費用由原告負擔。
    事　　實
壹、原告方面：
一、聲明：
    (一)被告榮民工程股份有限公司應給付原告新台幣（以下同）壹佰陸拾萬元及自起
      訴狀繕本送達翌日（即九十一年一月十六日）起至清償日止，按週年利率百分
      之五計算之利息。
    (二)訴訟費用由被告負擔。
    (三)原告願供擔保請准宣告假執行。
    訴訟標的：民法第五百十一條終止契約之損害賠償請求權（見起訴狀）、債務不
              履行損害賠償請求權（見審卷第一０四頁）
二、陳述：（(一)至(三)見起訴狀、(四)至(六)見審卷第一０一至一０八頁）
  (一)原告永大機電工業股份有限公司於民國八十九年六月二十一日，與被告榮民工程
    股份有限公司所屬台北市地○街施工處（現已裁撤；以下簡稱「榮工地下街施工
    處」）簽訂工程契約乙件，承攬「日勝建設太原路大樓電梯工程」（工程編號：
    88B15  A00-181-C）計：十三人份十九停（105m/min）電梯貳部，十七人份二十
    五停（105m/min）電梯貳部，載貨用四停（45m/min）及八停（90m/min）各壹部
    ；總工程費壹仟貳佰萬元，另加營業稅５％計陸拾萬元，共計壹仟貳佰陸拾萬元
    。簽約後，原告即按其規格備料進廠製作完成，並訂於九十年七月一日貨抵現場
    ，進行按裝工程；詎九十年六月七日，榮工地下街施工處竟來函片面終止契約。
  (二)按民法第五百十一條明文規定：「工作未完成前，定作人得隨時終止契約。但應
    賠償承攬人因契約終止而生之損害。」，查本件電梯陸部，係依「日勝建設太原
    路大樓新建工程」之規格，量身訂製而設計、製造，具有高單價及排他性之特質
    ，並不適用於其他工地。榮工地下街施工處竟片面終止契約，上述業已製作完成
    之電梯陸部，勢必棄置不用而變成一堆破銅爛鐵，原告公司為避免損害之擴大，
    積極與原業主泰誠營造有限公司（下稱：泰誠公司）洽商，茲經該公司同意以一
    千一百萬元（含稅）由原告公司繼續承攬上述工程，雙方訂有「工程契約書」（
    電梯材料及電梯按裝工程）貳件附卷可憑。
  (三)本件承攬工程，在工作完成前，因定作人榮工地下街施工處片面終止契約，而生
    之損害合計：一百六十萬元；茲將計算式詳列如下：〔（12,000,000元+600,000
    元）-  11,000,000元= 1,600,000元〕。而榮工地下街施工處（現已裁撤）係被
    告榮民工程股份有限公司報准設立之施工單位，並無獨立之人事及財務；自應由
    被告負全部賠償之責。經原告催討右述款項，被告回函拒絕，為此提起本訴。
  (四)九十年五月二十八日，原告業已完成工作，並函知被告訂於九十年七月一日貨抵
    現場，進行按裝工程；詎榮工地下街施工處於九十年六月七日竟來函片面終止契
    約。除民法第五百十一條規定外，本件「工程契約」第二十九條亦明訂：「終止
    契約（依甲方《指：被告》之需求）：不論何種原因，甲方認為工程有終止之必
    要時，得通知乙方《指：原告》終止契約，乙方應無條件接受；一經通知，乙方
    應即停工。甲方除應驗收乙方之已完工及進場合格器材，按契約單價（無契約單
    價者，由雙方協議之）計付乙方外，並與乙方協議善後辦法。．．．」。況且，
    榮工地下街施工處亦以（九十）地街工字第○一二九八號函說明二載明：「．．
    ．與貴公司終止契約，同時協助貴公司辦理契約轉移與業主（泰誠公司）。」
  (五)詎被告終止契約後，並未依契約第二十九條驗收原告已完成工作或依前述公文，
    協助原告與業主辦理契約轉移，致原告惶惶不可終日，唯恐債權不保，不得已於
    以一千一百萬元（含稅）與業主簽訂工程契約書貳件，所生差價達一百六十萬元
    ，原告得依「工程契約」第二十九條約定終止契約權，按債務不履行損害賠償請
    求權之規定，被告自應負賠償損害之責。
  (六)被告另抗辯：兩造依原「工程契約」第二十九條之規定，合意終止契約後，原告
    僅得依承攬關係請求工作報酬，不得請求賠償云云，核與民法第五百十一條、第
    五百十四條之規定不符，自非可採。可參見最高法院九十一年度台上字第一四五
    三號判決，被告所舉九十一年度台聲字第五三號裁定並無參考價值。
三、證據：提出「工程契約」乙件、永大公司九十年五月二十八日九十永管字第九二
    號函乙件、被告公司九十年六月七日（九十）地街工字第○一二九八號函暨同日
    備忘錄各乙件、「工程契約書」（電梯材料及電梯按裝工程）貳件、律師函暨掛
    號回執各乙件、九十年八月一日（九十）地街工字第○一六五九號函乙件、「施
    工補充說明」乙件
貳、被告方面：
一、聲明：駁回原告之訴。訴訟費用由原告負擔。如受不利判決，請准供擔保免假執
          行。（見審卷第一五頁）
二、陳述：（(一)(二)見審卷第五八至六一頁）
  (一)不爭執事項：
    被告承攬業主泰誠公司之「日勝建設太原路大樓建築結構及裝修工程（下稱「建
    築結構及裝修工程」）」，而原告次承攬其中「日勝建設太原路大樓新建工程電
    梯工程」（下稱：本件工程），原告與被告原有分支單位榮工地下街施工處於八
    十九年六月二十一日簽訂本件工程契約。因業主要求與被告終止建築結構及裝修
    工程，故榮工地下街施工處於九十年六月七日終止本件契約。
  (二)爭點如下：
  (1)原告以民法第五百十一條之規定為據提起本件訴訟，至第四次言詞辯論期日始主
    張併予引用系爭契約第二十九條之規定，產生訴之變更或追加：
    原告主張其請求權之基礎為損害賠償請求權，因此縱併予引用系爭契約第二十九
    條之規定為請求，亦未變更訴訟標的，故非訴之變更或追加。但被告認為：原告
    提起本件訴訟之訴訟標的為民法第五百十一條法定終止契約之損害賠償請求權；
    至第四次言詞辯論期日所併予引用者為系爭契約第二十九條就已完工及進場合格
    器材部分之承攬報酬請求權，二者為不同之訴訟標的，被告不同意原告為訴之變
    更或追加。
  (2)被告終止契約之依據：
    原告主張係民法第五百十一條。被告認為：依本件契約第二十九條，因業主要求
    與被告終止建築結構及裝修工程，故榮工地下街施工處依契約第二十九條規定通
    知終止本件契約，此有榮工地下街施工處信函在卷可稽。
  (3)雙方就終止契約所生之效果：
    原告主張：
    依民法第五百十一條、本件契約第二十九條規定請求損害賠償。
    原告因被告終止本件契約，故同意減價壹佰陸拾萬元並與業主另行簽訂電梯材
      料及電梯按裝工程契約書，該部份差額即為原告因契約終止所受之損害。
    本件契約第二十九條所定「並與乙方協議善後辦法」，足以反證原告如有損害
      得依法索賠，原告並未拋棄任何損害賠償權利，故原告得依民法第五百十一條
      但書之規定請求損害賠償。
    最高法院九十一年度台聲字第五十三號裁定，在法理上無參考價值。
    被告意見：
    原告不得依民法第五百十一條及本件契約第二十九條規定之請求損害賠償。
    原告不得依民法第五百十一條規定請求損害賠償：
    (甲)被告台北市地○街施工處係依本件契約第二十九條，而非以民法第五百十一條
      終止本件契約，是兩造間就終止契約效果應依契約第二十九條特別約定，自應
      排除民法第五百十一條之適用。就此，最高法院九十一年度台聲字第五十三號
      裁定亦持相同見解，可資參考。
    (乙)至原告所稱本件契約第二十九條所定「並與乙方協議善後辦法」，足以證明其
      得依民法第五百十一條但書之規定請求損害賠償云云，不足採信。榮工地下街
      施工處係依本件工程契約第二十九條終止契約，原告自不得依民法第五百十一
      條之規定請求損害賠償。實則，本件契約第二十九條所指「並與乙方協議善後
      辦法」，應為在原告有已完工作及進場合格器材時，被告台北市地○街施工處
      除就該進場之合格器材計價外，並應與原告協議如何將已完工程交由其接管，
      包括該已計價器材之移交，原告人員之撤離等等，原告任意曲解擴張契約之規
      定，並無可採。
    (丙)縱本件有民法第五百十一條之適用（被告否認之），惟該部分之差額金額亦非
      原告因契約終止所受之損害。
    原告不得依本件契約第二十九條規定請求損害賠償：
    (甲)依本件契約第二十九條之規定，被告台北市地○街施工處認為工程有終止之必
      要時，得通知原告終止契約，原告應無條件接受。而所謂無條件接受，自指不
      得附任何條件而言，包括不得請求損害賠償，故原告自不得向被告請求任何損
      害賠償，至屬灼然。
    (乙)又依前揭規定，於被告台北市地○街施工處終止該契約時，原告僅得請求其驗
      收已完成之工作及已進場之合格器材，是被告台北市地○街施工處僅對原告已
      完成之工作且已進場安裝之合格電梯，亦即原告已為給付之部分，始有計價支
      付之義務；查台北市地○街施工處於九十年六月七日終止本件工程契約時，原
      告依約所應提供之電梯設備均尚未進場安裝，業據原告所自承（由原證二號可
      知，原告預定於九十年七月一日進場安裝），茲原告之工作既未完成及進場，
      則依前揭契約第二十九條規定，被告台北市地○街施工處亦無庸計付報酬，其
      理自明。參酌本件工程「施工補充說明第八條─計價及付款辦法（見原證七）
      」之規定，亦應為相同解釋。
    甚者，業主自始即決定使用原告產品，原告具有相當強大之議約力，惟竟同意
      減價新台幣壹佰陸拾萬元並與業主另行簽訂電梯材料及電梯按裝工程契約書，
      顯證原告認為該價格合理，故其並未受有損害，或縱令其受有損害，亦不得歸
      責於被告台北市地○街施工處。
  (三)原告主張依民法第五百十一條規定之請求權基礎不存在：（見審卷第一一０至一
    一一頁）
    按民法第五百十一條之規定，核其性質，應屬任意之規定，當事人間本得以特約
    加以約定或排除其之適用。榮工地下街施工處前係依本件合約第二十九條終止契
    約，則終止契約效果即應該特別約定處理，而排除民法第五百十一條之適用。就
    此，最高法院九十一年度台聲字第五十三號裁定亦持相同見解：「．．．相對人
    於八十四年四月二十五日所為終止契約之意思表示係基於本件工程合約第二十五
    條及本件協議書第五條所為，並非依民法第五百十一條終止契約，聲請人自不得
    依民法第五百十一條規定對相對人主張有損害賠償債權存在．．．」。至於原告
    所舉最高法院九一年度台上字第一四五三號判決，並未針對民法第五百十一條與
    契約條款關係表示意見，並無參考價值。
  (四)原告主張依本件工程合約第二十九條約定終止契約，按債務不履行損害賠償請求
    權規定之請求權基礎不存在：（見同卷第一一一至一一二頁）
    本件原告主張依債務不履行損害賠償請求權之規定，被告須負損害賠償責任。其
    所持理由無非為被告未與其協議善後辦法，未協助其移轉契約，故認被告就此部
    分有債務不履行之情事云云，惟查：
  (1)所謂債務不履行者，可分為給付不能、給付遲延及不完全給付，本件原告僅空泛
    主張被告有債務不履行之情事，被告實無從答辯。又原告主張被告負有債務不履
    行損害賠償責任，自應舉證證明被告負有一定之給付義務、被告違反給付義務、
    被告具有可歸責之事由、原告受有損害、及義務的違反與損害之間具有因果關係
    ，況原告就此完全未為舉證說明，足證其主張之不可採。
  (2)況本件並無本件工程合約第二十九條後段規定之適用：
    按本件工程合約第二十九條前段規定：「不論何種原因，甲方（即榮工地下街施
    工處）認為工程有終止之必要時，得通知乙方（即原告）終止契約，乙方應無條
    件接受；一經通知，乙方應即停工。」；後段則規定：「甲方除應驗收乙方已完
    工作及進場合格器材，按契約單價（無契約單價者，由雙方協議之）計付乙方外
    ，並與乙方協議善後辦法。乙方應繼續維護已完工程至甲方接管為止．．．」。
    但原告竟曲解擴張合約之規定，謂被告台北市地○街施工處，應協助其移轉契約
    云云，並無可採。又榮工地下街施工處於九十年六月七日終止本件工程合約時，
    原告依約所應提供之電梯設備均尚未進場安裝，並無工程合約第二十九條後段規
    定之適用。
  (3)不論有無合約第二十九條後段規定之適用，榮工地下街施工處無庸與原告協議善
    後辦法，且所謂協議善後辦法，亦不包括協助原告移轉契約。實則，被告台北市
    地○街施工處本於善意，亦曾多次協助原告與業主訂約。早於被告台北市地○街
    施工處終止本件工程合約（九十年六月七日）前，兩造及業主於九十年四月二十
    四日已針對本件工程召開會議，並做成「有關電梯工程原榮工與永大之合約尚未
    履行，故由榮工處與永大先行辦理合約移轉，由業主泰誠營造辦理新訂合約」之
    結論（參見被證九號）；至本件工程合約終止後，當時擔任榮工地下街施工處工
    務組組長之楊宗賢先生，本於善意，更曾多次陪同原告至業主處洽談契約移轉事
    宜。是原告所稱被告未協助其移轉契約云云，顯與事實有違，並不可採。
  (五)被告是主承攬人，原告是次承攬人，他們直接與定作人（業主）訂約，價格應該
    會更好（見審卷第一一五頁）。
三、證據：提出建築結構及裝修工程合約節本、被告施工處八十九年一月一日八九Ｋ
    二六００七五號函、八十九年二月十日會議紀錄、被告施工處八十九年三月三十
    日八九─Ｋ三九─００九０號函、泰誠公司太原工務所八十九年四月一日聯絡單
    、工程招標投標及契約文件、日勝建設廣告、九十年四月二十四日會議紀錄、榮
    工施工處與元電機工業股份有限公司契約節本一份、泰誠公司與原告契約節本一
    份。
    理　　由
一、程序方面：
    原告於起訴時，僅主張民法第五百十一條終止契約之損害賠償請求權為其訴訟標
    的；嗣於九十一年八月三十日言詞辯論追加債務不履行損害賠償請求權（依契約
    第二十九條所生權利）。被告不同意此部分追加。但本院認為追加部分所引用證
    據方法與原訴相同，對於被告防禦不甚影響，而於九十一年十月三日，依民事訴
    訟法第二百五十五條第一項但書第七款准許此部分追加。被告嗣於九十一年十一
    月七日就追加部分一併辯論。先予說明。
二、雙方同意、不爭執之事項：
    (1)被告承攬業主泰誠公司之「日勝建設太原路大樓建築結構及裝修工程」，而原
      告次承攬其中「日勝建設太原路大樓新建工程電梯工程」，原告遂與被告原有
      分支單位榮工地下街施工處，於八十九年六月二十一日簽訂本件契約。
    (2)契約第二十九條約定：「不論何種原因，甲方（即榮工地下街施工處）認為工
      程有終止之必要時，得通知乙方（即原告）終止契約，乙方應無條件接受；一
      經通知，乙方應即停工。」「甲方除應驗收乙方已完工作及進場合格器材，按
      契約單價（無契約單價者，由雙方協議之）計付乙方外，並與乙方協議善後辦
      法。乙方應繼續維護已完工程至甲方接管為止．．．」。
    (3)榮工地下街施工處於九十年六月七日發函原告，終止本件契約；原告當時尚未
      進場施作。榮工地下街施工處於起訴前已由被告裁撤。
    此等事實分別有本件契約、榮工地下街施工處信函可證。
三、爭執要旨：
    (1)被告是否應依民法第五百十一條負損害賠償責任？
      原告主張本件電梯設備係為被告量身定作，被告半途終止，致原告折價出售予
      業主，差價應由被告負損害賠償責任。被告辯以，雙方契約第二十九條就此另
      有特別約定，不得再適用民法第五百十一條。
    (2)依契約第二十九條，被告是否負債務不履行責任？
      原告主張該條款規定被告應與原告協議善後辦法；且榮工地下街施工處公文亦
      承認此義務，但被告並未履行，應負賠償損害之責。被告則聲稱，契約第二十
      九條限於已完成工作、進場合格器材，而九十年六月七日終止合約時，原告器
      材均尚未進場（預定同年七月一日進場）。所謂協議善後辦法，亦不包括協助
      原告移轉契約；何況，雙方及業主早於九十年四月二十四日已針對本件工程召
      開會議，並做成移轉契約之協議。
四、本件終止契約是否仍有民法第五百十一條（終止契約後損害賠償）之適用：
    原告主張民法第五百十一條不因當事人特約而排除，並舉最高法院九十一年度台
    上字第一四五三號判決佐證。被告則辯稱，此一規定得以當事人特約排除適用，
    此有最高法院九十一年度台聲字第五三號裁定可參。本院認為：
    (1)民法第五百十一條規定：「工作未完成前，定作人得隨時終止契約。但應賠償
      承攬人因契約終止而生之損害。」；係針對承攬關係之終止權、終止所生損害
      賠償加以規定，此等事項並非強制規定，在性質上仍得由當事人基於契約自由
      原則而另為約定。
    (2)最高法院九十一年度台聲字第五十三號裁定就類似案情，亦認為：「．．．查
      相對人於八十四年四月二十五日所為終止契約之意思表示係基於本件工程合約
      第二十五條及本件協議書第五條所為，並非依民法第五百十一條終止契約，聲
      請人自不得依民法第五百十一條規定對相對人主張有損害賠償債權存在．．．
      」，亦認為當事人得特約排除民法第五百十一條之適用。
    (3)至於原告舉最高法院九十一年度台上字第一四五三號判決，並未針對當事人特
      約條款與民法第五百十一條關係表示其法律見解。
    雙方既於契約第二十九條就終止契約、損害賠償加以約定，則終止契約後權義自
    應以契約為準。原告主張仍以民法第五百十一條為準，並非可採，被告辯解合於
    法律本旨，應予採取。
五、被告是否應依契約第二十九條負債務不履行責任：
    原告主張依契約第二十九條，被告應與原告協議善後辦法，但被告並未履行此一
    義務。被告則辯稱原告器材尚未進場，不生契約第二十九條問題。經調查：
    (1)按本件契約第二十九條約定：「不論何種原因，甲方（即榮工地下街施工處）
      認為工程有終止之必要時，得通知乙方（即原告）終止契約，乙方應無條件接
      受；一經通知，乙方應即停工。」「甲方除應驗收乙方已完工作及進場合格器
      材，按契約單價（無契約單價者，由雙方協議之）計付乙方外，並與乙方協議
      善後辦法。乙方應繼續維護已完工程至甲方接管為止．．．」，此為雙方所共
      同認知，已如前述。依據契約文義，原告已完成工作、進場合格器材，應由雙
      方依契約單價計算費用、協商善後辦法；至於尚未進場、尚未完成工作者，則
      不生善後問題，被告亦毋須支付相關費用。參酌本件工程「施工補充說明第八
      條─計價及付款辦法（見原證七）」亦可獲得相同結論。
    (2)原告並未能舉證九十年六月七日終止合約時，原告已有合格器材進場、完成工
      作；再者，被告辯稱原告預定同年七月一日始進場，亦有原告信函一份（見原
      證二）可佐。原告相關器材均未進場或施工，被告即無協商善後辦法之義務，
      亦不生損害賠償責任。
    (3)再者，九十年六月七日終止契約前，原告、被告、業主泰誠公司早於九十年四
      月二十四日開會，並做成結論「有關電梯工程原榮工與永大之合約尚未履行，
      故由榮工處與永大先行辦理合約移轉，由業主泰誠營造辦理新訂合約」，此有
      會議紀錄一份（被證九號）。應認雙方協議在原告履約前即終止原契約，另由
      原告逕與泰誠公司成立承攬契約；在此情形下，原告更無損害可言。
六、原告依據民法第五百十一條終止契約後損害賠償請求權、契約第二十九條所衍生
    債務不履行損害賠償請求權，提起本訴，請求被告應給付原告壹佰陸拾萬元，及
    自起訴狀繕本送達翌日（即九十一年一月十六日）起至清償日止，按週年利率百
    分之五計算之利息，於法不合，應予駁回。
七、原告受敗訴判決，其假執行之聲請即失所依據，應併予駁回。
八、因本案事證已臻明確，兩造其餘主張陳述及所提之證據，均毋庸再予審酌，附此
    說明。
九、綜上所論，原告之訴為無理由，依民事訴訟法第七十八條，判決如主文。（一、
    二審訴訟費用係法院所收取之各項費用，不含律師費等費用。）
中　　　華　　　民　　　國　　九十一　　年　　 十一　　 月　　二十一　 日
                                    民事第二庭法官    吳燁山
右為正本，係照原本作成。
如對本判決不服，應於送達後廿日內，向本院提出上訴狀（應按對方人數提出影本）
；財產權訴訟，應按上訴利益百分之一．六五，繳納上訴費。另提出雙掛號郵票十份
─每份三十四元。
中　　　華　　　民　　　國　　九十一　　年　　 十一　　 月　　二十一　 日
　　　　　　　　　　　　　　　　　　　　法院書記官　　柯月英
